【裁判字號】    98,消債抗,401
【裁判日期】    980916
【裁判案由】    聲請更生程序
【裁判全文】
臺灣高雄地方法院民事裁定           98年度消債抗字第401號
抗  告  人  甲○○
代  理  人  歐陽珮律師
上列抗告人因消費者債務清理事件聲請更生，對於中華民國98年
6 月4 日本院98年度消債更字第715 號裁定提起抗告，本院裁定
如下：
    主  文
抗告駁回。
抗告程序費用新臺幣壹仟元由抗告人負擔。
    理  由
一、抗告意旨略以：抗告人積欠台新國際商業銀行股份有限公司
    （下稱台新商銀）等債權人無擔保債務共計新臺幣（下同）
    1,076,520 元，因繳款困難而於民國95年間，依金融主管機
    關協調成立之中華民國銀行公會會員辦理消費金融案件無擔
    保債務協商機制與台新銀行等債權人達成協議，同意自95年
    8 月起，分80期，利率9.88% 之方式償還，每月應償還金額
    為18,425元。又聲請人於本件更生聲請前因中國信託商業銀
    行股份有限公司（下稱中信商銀）之房屋貸款未參與協商，
    乃再依消費者債務清理條例（下稱消債條例）之規定，向最
    大債權金融機構中信商銀申請前置協商，惟遭中信商銀以曾
    參與銀行公會協商機制成立為由退件，致協商不成立，每月
    尚須支付房貸18,500元。以抗告人於協商當時每月正職收入
    雖有30,000元，兼差12,000元，總計約42,000元，然嗣因經
    濟不景氣，抗告人每月正職薪資已降為25,000元，抗告人收
    入扣除還款金額後已不足維持生活，伊係每月向家人朋友借
    貸，始能按月支付每月還款金額，應認有不能清償或有不能
    清償之虞。詎原裁定竟以抗告人仍依95年協議還款，並未毀
    諾為由逕予駁回聲請，顯有違誤，爰依法提起本件抗告，並
    聲明：原裁定廢棄，准為更生之聲請。
二、按債務人與金融機構協商成立者，不得聲請更生或清算，但
    因不可歸責於己之事由，致履行顯有重大困難者，不在此限
    ；本條例施行前，債務人依金融主管機關協調成立之中華民
    國銀行公會會員辦理消費金融案件無擔保債務協商機制與金
    融機構成立之協商，準用前項之規定，消費者債務清理條例
    第151 條第5 項、第6 項分別定有明文。衡諸債之關係，係
    以當事人間之信賴關係為基礎，為社會經濟組織之重要支柱
    ，故當事人於以法律行為追求自己之利益之際，亦應顧及對
    方之利益，並考量債權債務在社會上之作用，本於誠實及信
    用之原則，行使債權及履行債務。是對於已陷入經濟上困境
    之消費者，若任其於惡性循環之債務窘境中自生自滅，將衍
    生嚴重之社會問題，難以維持安定之社會經濟秩序，故為兼
    顧債權人、債務人雙方之利益，對陷於經濟上困境之消費者
    ，乃允其於消費者債務清理條例施行後，得選擇以重建型之
    更生程序或清算型之清算程序清理其債務，藉以妥適調整債
    務人與債權人及其他利害關係人間之權利義務關係，保障債
    權人獲得公平受償，並謀求消費者經濟生活之重建復甦機會
    。惟對於已與金融機構協商成立，或於本條例施行前，已依
    金融主管機關協調成立之中華民國銀行公會會員辦理消費金
    融案件無擔保債務協商機制與金融機構成立協商之債務人，
    若非因不可歸責於己之事由，致履行顯有重大困難，僅係為
    圖謀減免債務，而不為債務之履行，自有違債權契約為誠信
    契約之本旨，故依消費者債務清理條例第151 條第6 項準用
    同條第5 項前段之規定，不得聲請更生或清算，始能避免肇
    致道德危險。次按聲請更生或清算不合程式或不備其他要件
    者，法院應以裁定駁回之，但其情形可以補正者，法院應定
    期間先命補正，消費者債務清理條例第8 條亦有明文規定。
三、抗告人主張其雖曾依中華民國銀行公會會員辦理消費金融案
    件無擔保債務協商機制與聯邦銀行等債權銀行達成分期還款
    之協議，同意自95年8 月起，分80期，利率9.88% 之方式償
    還，每月應償還金額為18,425元。但因中信商銀之房屋貸款
    未參與當時之協商，經抗告人依消債條例之規定，向最大債
    權銀行中信商銀申請協商後，遭拒絕協商等事實，有債權人
    清冊、協議書、無擔保債務還款計劃、財團法人金融聯合徵
    信中心當事人查詢個人資料綜合信用報告各1 份在卷可稽（
    見原審卷第10至11頁、第13至14頁、第127 至137 頁），足
    認屬實。故本件所應審酌者為抗告人是否有不能清償債務或
    不能清償之虞之情形。
四、經查：
(一)抗告人目前仍依95年協議按月還款，尚未毀諾之事實，業據
    台新銀行以98年4 月7 日台新債協98法字第10795 號函覆在
    卷（見原審卷第31至32頁），且有財團法人金融聯合徵信中
    心當事人查詢個人資料綜合信用報告1 份（見原審卷第 135
    頁）在卷可憑，應堪認定。另抗告人固須按月向中信商銀償
    還房屋貸款約16,962元，惟目前仍正常還款乙節，有中信商
    銀民事陳報狀1 紙（見原審卷第148 頁）可按，亦堪認定。
    是以，抗告人目前既仍依95年協議按月還款，而未毀諾，並
    按月償還對中信商銀所負房屋貸款債務，自難認抗告人有何
    不能清償債務或不能清償之虞之情事。
(二)雖抗告人主張伊支付積欠中信商銀房貸部分每月共18,500元
    ，然該主張與伊於原審提出之陳報狀之房貸內容不符（見原
    審卷第148 頁），本院酌以該陳報狀內容將房貸種類、金額
    表列甚詳，復審以伊於抗告意旨主張之金額18,500元並未提
    出相關單據，且亦未表列詳明。衡諸經驗法則及論理法則，
    當以抗告人於原審主張之16,962元為可採。另抗告人復主張
    伊每月薪資從30,000元降為25,000元，並提出薪資單影本 2
    份為憑，而認伊之收入即月薪25,000元，扣除還款金額總計
    35,387元後已不足維持生活，而認有不能清償或有不能清償
    之虞云云。惟按所謂不能清償或不能清償之餘，非僅指債務
    人現有財產不敷清償其債務，尚應衡酌債務人之信用程度而
    綜合認定之。本件依抗告人自承伊每月均向家人、朋友借貸
    以支付每月還款，審以前開抗告人目前既仍依95年協議按月
    還款，而未毀諾，並按月償還對中信商銀所負房屋貸款債務
    等情，顯見抗告人現實薪資收入無法支應每月還款金額，然
    伊既有家人朋友可提供經濟上堅強而固定之奧援，足見其債
    信評等良好，亦難認抗告人有何不能清償債務或不能清償之
    虞之情事。
五、綜上所述，本件抗告人聲請更生，既無不能清償債務之情事
    ，應屬聲請更生之要件不備，又無從補正，依首揭條文之意
    旨，自應駁回其更生之聲請。原裁定據此駁回抗告人更生之
    聲請，於法並無違誤，抗告意旨猶執前詞，指摘原裁定不當
    ，為無理由，應予駁回。
六、據上論結，本件抗告為無理由，依消費者債務清理條例第15
    條，民事訴訟法第495 條之1 第1 項、第449 條第1 項、第
    78條，裁定如主文。
中    華    民    國    98    年    9     月    16    日
              民事第一庭    審判長法  官  黃國川
                                  法  官  張茹棻
                                  法  官  林岳葳
上為正本係照原本作成。
不得再抗告。
中    華    民    國    98    年    9     月    16    日
                                  書記官  簡文清

司法院資訊處製作；財團法人民間司法改革基金會備份。
